最　高　行　政　法　院　判　決
　　　　　　　　　　　　　94年度判字第01202號
上　訴　人　萬通票券金融股份有限公司
代　表　人　甲○○
訴訟代理人　邱雅文律師
被 上訴 人　財政部臺北市國稅局
代　表　人　乙○○
上列當事人間因營利事業所得稅事件，上訴人對於中華民國93年
2月19日臺北高等行政法院92年度訴字第241號判決，提起上訴。
本院判決如下：
　　主  文
上訴駁回。
上訴審訴訟費用由上訴人負擔。
　　理  由
一、上訴人87年度營利事業所得稅結算申報，列報其他費用新台
    幣（下同）477,293,291元（其中短期票券損失76,001,476
    元）、免稅所得925,580,250元、課稅所得額為虧損10,619,
    782元。經被上訴人初查短期票券損失76,001,476元部分，
    依財政部87年7月23日台財稅第871954801號函釋意旨，不得
    列為費用或損失，乃自其他費用項下減除。又否准其買回債
    券之利息收入中屬前手部分之扣繳稅款42,638,603元抵繳之
    應納稅款，及調增出售有價證券收入應再分攤利息支出14,7
    92,191元，核定免稅所得為868,149,456元、課稅所得額為
    80,173,885元。上訴人不服，申經復查結果，未獲准變更，
    提起訴願，亦遭決定駁回，遂提起本件行政訴訟。經原審法
    院判決駁回其訴後，仍不服而提起上訴。
二、上訴人於原審起訴主張：1.有關短期票券損失部分：財政部
    70年1月29日台財稅第30763號函規定未到期前出售短期票券
    之損失可列為損失處理，僅係69年8月25日台財稅第37114號
    函之補充說明。其後財政部87年7月23日台財稅第871954801
    號函就69年8月25日台財稅第37114號函做「如所得全部應課
    稅，則損失全部可認列；反之，如所得全部不課稅，則損失
    全部不認列」之推論，此觀諸所得稅法第42條規定轉投資收
    入免稅，惟營利事業所得稅查核準則第99條則規定投資損失
    已實現者可以認列，財政部上開推論顯然有誤。查所得稅法
    對於短期票券交易發生之損失既無明文規定不得認列，且所
    得稅法第24條第2項僅規定短期票券之利息所得不計入營利
    事業所得額，未如同法第4條之1及第4條之2明定交易損失不
    得自所得額中減除，可見立法原意並無不許認列為損失。被
    上訴人依財政部與母法牴觸之函釋所為核定，有違憲之嫌。
    2.尚未抵繳之債券利息扣繳稅款部分：本件上訴人為系爭債
    券付息時之持票人，因財政部64年9月4日台財稅第36440號
    函釋，遭強制課以系爭全部利息扣繳稅款之義務，既依法律
    之形式；而於結算申報時，被上訴人竟主張上訴人雖被扣繳
    系爭稅款但非實際納稅義務人，否准扣繳稅款抵繳應納稅額
    之權利。被上訴人對於同一系爭所得，權利義務相關連之事
    項，而為不同認定，並均以不利於上訴人者為其準據，顯然
    割裂適用法律，揆諸司法院釋字第385號解釋及說明，顯屬
    違法。3.分攤利息支出14,792,191元部分：查財政部85年8
    月9日台財稅第851914404號函僅就利息支出部分區分為可明
    確歸屬或不可明確歸屬之部分，並未就利息收入部分加以區
    分，故計算債券出售部分應分攤之利息支出應以全部利息收
    入（不論是否個別認列）為準，減去不能明確歸屬之利息支
    出部分，以其差額再按購買債券平均動用資金佔全體可運用
    資金比例核算，故被上訴人之核定顯非有據。又本部分係上
    訴人87年度計算免稅所得額時應分攤於購買債券平均動用資
    金之利息支出額，被上訴人以上訴人當年度利息收入中之債
    券利息收入101,247,031元，性質為可明確歸屬者，應予排
    除，重新計算購買債券資金分攤之利息支出應增加14,792,1
    91元（原申報僅須分攤利息支出14,783,827元）。惟按財政
    部85年8月9日台財稅第851914404號函釋並未區分營業與非
    營業利息收入／支出，被上訴人謂應依前揭財政部函釋意旨
    予以分攤，顯非有據。況查上訴人關於債券利息所得利息收
    入部分，因上訴人不得從事債券之營業，故所購入債券係理
    財投資科目，並非營業項（科）目，其所得性質上為非營業
    性質之利息收入，是被上訴人之認定尚有錯誤。為此，請撤
    銷訴願決定及原處分。
三、被上訴人在原審答辯則以：1.出售短期票券損失部分：查財
    政部70年1月29日台財稅第30763號函釋並未編入財政部稅制
    委員會76年版之「所得稅法令彙編」，依財政部76年5月6日
    台財稅第0000000函釋：「凡在75年12月31日前頒發之所得
    稅釋示函令，未予編入本彙編者，自76年6月10日起，一律
    不再援引適用」，是本件尚無該函釋之適用，合先陳明。次
    查所得稅法第24條第2項規定，短期票券利息所得採分離課
    稅，不併入營利事業所得額，是相對因未到期前出售短期票
    券發生之損失，亦不應列為費用或損失，併入所得稅法第24
    條第1項營利事業所得額之計算減除，方符法理。又所得稅
    法既規定短期票券利息所得分離課稅，不計入營利事業所得
    額，如買賣票券損失准予計入營利事業所得額中減除，不僅
    有失立法原意，並造成侵蝕稅源及課稅不合理現象。2.債券
    利息收入扣繳稅款部分：本件倘如上訴人所言，以付息時債
    券持有人為唯一納稅義務人而不需按各自持有期間分別計算
    收入，則上訴人理當就其前手持有期間之利息收入合併辦理
    營利事業所得稅結算申報，否則即為漏稅；上訴人既知營利
    事業因為有設帳，故其債券利息收入可依持有期間列帳申報
    之法理，對於非持有期間之前手利息扣繳稅款卻又主張上訴
    人為唯一納稅義務人，應全額抵繳稅款等語，其說詞自相矛
    盾，洵無足採。次查系爭前手持有期間所得之收入確屬債券
    利息，方有本件利息收入扣繳稅款之產生及歸屬爭議，此由
    稅法及相關法令規範所得收入類型及納稅方式，尚非得由上
    訴人任為解說變更，以圖規避稅賦。本件被上訴人所依據之
    法令已如前述，並無重複課稅及違反租稅法定主義之虞。被
    上訴人將前手利息扣繳稅款轉列為上訴人購入債券之成本，
    乃係對上訴人有利之處理方式，並無不當，況公法上之租稅
    扣抵權，非得以私經濟交易而移轉，上訴人訴稱有權將系爭
    扣繳稅額抵繳應納稅款，亦無足採等由，駁回其訴願。茲上
    訴人復執陳詞爭執，尚難謂為有理由。3.出售有價證券收入
    分攤利息支出部分：上訴人本期申報之利息收入303,791,35
    2元，其中債券利息收入101,247,031元為自營部門之債券利
    息收入，屬可個別歸屬認列；其餘存款及定期存單利息收入
    194,509,905元、拆放利息收入8,012,866元及其他利息收入
    21,550元，該部分合計202,544,321元為無法明確歸屬；又
    本期申報向銀行拆借及透支等之利息支出390,197,304元均
    屬無法明確歸屬者。是無法可明確歸屬之利息收入小於利息
    支出，其差額187,652,903元，原核定依首揭財政部函釋，
    按購買債券平均動用資金比例14．61%，核定出售有價證券
    收入應分攤利息支出應為29,576,018元，扣除上訴人自行分
    攤部分14,783,827元後，再予調減利息支出14,792,191元，
    並無不合等語，資為抗辯。
四、原審斟酌全辯論意旨及調查證據之結果，以：(一)買賣短期票
    券損失部分：查所得稅法第24條既規定短期票券利息所得採
    分離課稅，不計入營利事業所得額，其相對之損失自亦不應
    計入營利事業損失，否則如買賣票券損失准予計入營利事業
    所得額中減除，不僅有失立法原意，並將造成侵蝕稅源及課
    稅不合理現象。是被上訴人認系爭買賣短期票券損失23,435
    ,398元屬未到期前出售短期票券發生之損失，其利息所得既
    不計入營利事業所得額，該損失自亦不應列為營利事業損失
    ，即非無據。至上訴人所稱財政部70年1月29日台財稅第307
    63號函釋，因未編入賦稅法令彙編，本不得援引適用，併此
    敘明。從而被上訴人所為調減系爭出售票券損失之處分，揆
    之首揭法條規定，並無違誤，訴願決定予以維持，亦無不合
    ，原告之訴難認有理由，自應予以駁回。(二)尚未抵繳之扣繳
    稅額部分：本件上訴人為系爭債券付息時之持票人，因上開
    財政部64年9月4日台財稅第36440號函釋，遭強制課以系爭
    全部利息扣繳稅款之義務，既依法律之形式；而於結算申報
    時，被上訴人竟主張上訴人雖被扣繳系爭稅款但非實際納稅
    義務人，否准扣繳稅款抵繳應納稅額之權利，反採經濟之事
    實。對於同一系爭所得，權利義務相關連之事項，而為不同
    認定，並均以不利於上訴人者為其準據，顯然割裂適用法律
    ，揆之前開司法院第385號解釋及說明，即有可議。又按「
    涉及租稅事項之法律，其解釋應本於租稅法律主義之精神，
    依各該法律之立法目的，衡酌經濟上之意義及實質課稅之公
    平原則為之。」，復經司法院釋字第420號解釋在案。上開
    解釋固然肯定實質課稅原則在稅法之適用，但亦闡明在適用
    上仍應嚴守租稅法律主義。又「納稅義務人應於每年2月20
    日起至3月底止，填具結算申報書，向該管稽徵機關，申報
    其上一年度內構成綜合所得總額或營利事業收入總額之項目
    及數額，以及有關減免、扣除之事實，並應依其全年應納稅
    額減除暫繳稅額, 尚未抵繳之扣繳稅額及可扣抵稅額，計算
    其應納之結算稅額，於申報前自行繳納。但短期票券利息所
    得之扣繳稅款，不得減除。」，為行為時所得稅法第71條第
    1項所明定（現行法於同條項但書增列：「營利事業獲配股
    利總額或盈餘總額所含之可扣抵稅額」，不得減除）。故扣
    繳之稅款，除所得稅法第71條第1項但書所列舉或法律別有
    規定者外，可於結算申報時，抵繳應納稅額。是則本於租稅
    法律主義之精神，扣繳稅款既為公法上明定納稅義務人之租
    稅抵稅權，除法律別有規定外，自不得以實質課稅為由，否
    准納稅義務人抵繳應納稅額。本件上訴人從事系爭債券附條
    件買回之交易，為付息時之債票持有人，依前開財政部64年
    9月4日台財稅第36440號函謂：「．．．應由付息機構於付
    息時，按照所得稅法第88條、第89條、第92條．．．扣繳利
    息所得稅款，並以付息時債票持有人為『納稅義務人』」，
    既已肯認上訴人為所得稅法第88條規定之納稅義務人，即非
    營利事業所得稅查核準則第90條第3款所指「扣繳他人之所
    得稅款」者。況所得稅法又無除外規定，自應可用以抵繳應
    納稅款；乃被上訴人以實質課稅為由，否定上訴人為實際納
    稅義務人，進而否准其租稅抵稅權，顯然添加法律所無之限
    制，違反租稅法律主義，自非適法。綜上所述，本件尚未抵
    繳之扣繳稅額部分，被上訴人以其中前手債券利息扣繳稅款
    42,638,603元為前手所有，非屬上訴人所得之扣繳稅款，乃
    否准抵減，所為處分殊有違誤，訴願決定未察而予以維持，
    自有可議，上訴人聲明求為撤銷該部分之原處分及訴願決定
    ，即無不合，應予准許，著由被上訴人另為適法之處分。至
    兩造其餘實體上之主張即無庸審酌，附此敘明。(三)出售有價
    證券免稅所得部分：本件上訴人87年度營利事業所得稅結算
    申報，列報利息收入為303,791,352元，利息支出為404,981
    ,131元。上訴人雖主張其已依申報之利息收支差額計算應分
    攤之利息支出，其向銀行拆借之金額係為支應存款、買入公
    債及債券投資等資金需求，前揭財政部函釋並未區分營業及
    非營業利息收入及利息支出等語。惟依卷附經濟部上訴人公
    司營利事業登記證及營利事業變更登記事項卡影本所載，上
    訴人之營業項目為票券金融業，係以從事票券相關業務為專
    業之公司，而依中華民國稅務行業標準分類（細類6591）票
    券金融業為『凡從事短期資金交易之業務，如票券經紀、自
    營或承銷、簽證、保證及買賣等之專業金融機構均屬之』觀
    之，顯見不論其因經營策略、獲利因素之不同考量或其證券
    持有期間之長、短期投資，有關債券之相關業務均屬營業範
    疇之營業行為，本不因債券名稱、性質或持有期間之長短互
    殊即異其認定，是政府債券，金融債券及公司債券之經紀、
    自營或買賣等業務自均屬上訴人營業項目無訛。從而政府債
    券、金融債券及公司債券之經紀、自營或買賣等業務既均屬
    上訴人營業範圍，該等債券所生之利息收入自為其經營本業
    之業務面所生，自應歸屬營業收入之範圍，而非屬非營業收
    益即營業收入以外之其他收入之利息收入項下，應可確定。
    則被上訴人將系爭金融債券及公司債券利息收入自上訴人所
    列報之非營業收入之利息收入項下轉列為營業收入之利息收
    入項下核認，即無不合。又財政部83年2月8日台財稅第8315
    82472號函釋「以有價證券買賣為專業之營利事業，其營業
    費用及借款利息，除可合理明確歸屬者得個別歸屬認列外，
    應按核定有價證券出售收入、投資收益、債券利息收入及其
    他營業收入比例，計算有價證券出售部分應分攤之費用及利
    息，自有價證券出售收入項下減除」乙節，係因所得稅法第
    4條之1及第24條第1項規定意旨，關於營利事業之費用及損
    失，既為免稅收入及應稅收入所共同發生，且營利事業出售
    證券之交易所得已納入免稅範圍，如免稅所得項目之相關成
    本費用歸由應稅項目吸收，營利事業將雙重獲益，不僅有失
    立法原意，並造成侵蝕稅源及課稅不合理現象。惟免稅收入
    與應稅收入應如何正確分攤營業費用及非營業損失，俾符合
    收入與成本、用配合原則，法條無從針對稽徵技術詳作規定
    ，財政部乃以該函釋有關免稅所得分攤營業費用及利息支出
    之計算公式，其係本於所得稅法第4條之1證券交易所得免納
    所得稅之立法意旨，依所得稅法第24條有關營利事業所得稅
    計算之規定所作之解釋，並未於法律規定外，另行創設新之
    權利義務。再自79年1月1日起，證券交易所得停止課徵所得
    稅後，就應稅收入及免稅收入應分攤之相關成本費用，除可
    直接合理明確歸屬者得個別歸屬，應自有價證券出售收入項
    下減除外，因投資收益及證券交易收入源自同一投入成本，
    難以投入成本比例作為分攤基準，而採以收入比例作為分攤
    基準之計算方式，符合所得稅法規定意旨，與憲法並無牴觸
    ，有司法院釋字第493號解釋足參。從而被上訴人以系爭債
    券利息收入101,247,031元為自營部門之債券利息收入，屬
    可個別歸屬認列；其餘存款及定期存單利息收入194,509,90
    5元、拆放利息收入8,012,866元、及其他利息收入21,550元
    ，共計202,544,321元部分為無法明確歸屬；又本期申報向
    銀行拆借及透支等之利息支出390,197,304元亦屬無法明確
    歸屬者，是無法可明確歸屬之利息收入小於利息支出，其差
    額187,652,903元，遂予以按購買債券平均動用資金比例14.
    61%，核定出售有價證券收入應分攤利息支出應為29,576,01
    8元，扣除上訴人自行分攤部分14,783,827元後，再予調減
    利息支出14,792,191元，徵諸首開法條規定及財政部83年函
    釋暨財政部85年8月9日台財稅第851914404號函釋，並無不
    合，所為處分尚無違誤，訴願決定予以維持，亦屬妥適，上
    訴人徒執前詞，聲請撤銷，為無理由，應予駁回。
五、本院經查：按「自中華民國79年1月1日起，證券交易所得停
    止課徵所得稅，證券交易損失亦不得自所得額中減除。」、
    「營利事業所得之計算，以其本年度收入總額　減除各項成
    本費用、損失及稅捐後之純益額為所得額」，分別為行為時
    所得稅法第4條之1及第24條第1項所明定。又「．．．三、
    以有價證券買賣為專業之營利事業，其營業費用及借款利息
    ，除可合理明確屬者得個別歸屬認列外，應按核定有價證券
    出售收入、投資收益、債券利息收入及其他營業收入比例，
    計算有價證券出售部分應分攤之費用及利息，自有價證券出
    售收入項下減除。」、「．．．二、前揭函釋說明三所稱以
    有價證券買賣為專業之營利事業，其屬兼含經營證券交易法
    第15條規定三種證券業務之綜合證券商及依票券商管理辦法
    第7條所稱票券金融公司部分之分攤原則補充核釋如下：．
    ．．(二)票券金融公司：1.營業費用部分：除可明確歸屬者得
    個別歸屬認列外，應按核定債券出售收入、票券出售收入、
    投資收益、債券利息及其他營業收入比例，計算債券出售部
    分應分攤之費用，不得在課稅所得項下減除。2.利息支出部
    分：其可明確歸屬者，得依個別歸屬認列；無法明確歸屬者
    ，如利息收入大於利息支出，則全部利息支出得在課稅所得
    項下減除；如利息收入小於利息支出，其利息收支差額應以
    購買債券平均動用資金，占全體可運用資金比例作為合理歸
    屬之分攤基礎，計算債券出售部分應分攤之利息，不得在課
    稅所得項下減除。所稱全體可運用資金，包括自有資金及借
    入資金；所稱自由資金，係指淨值總額減除固定資產淨額及
    存出保證金後之餘額；所稱比例計算，採月平均餘額計算之
    。」，復分別經財政部83年2月8日台財稅第000000000號函
    釋及85年8月9日台財稅第851914404號函釋有案。本案經查
    ：(1)上訴人係票券金融公司，以從事票券買賣、融資為業，
    所營業務範疇包括短期票券、本票、匯票、政府債券等，其
    以短期票券為買賣標的而購入，雖短期票券之期限為一年以
    內，惟其他公司債、公債等科目亦在其投資之列，是其目的
    顯在於賺取買賣差益，自不因其等待銷售之時間有長、短而
    影響「有價證券」為該公司之經營業務，故其係以買賣有價
    證券為專業之營利事業甚明。(2)政府債券、金融債券及公司
    債券之經紀、自營或買賣等業務既均屬上訴人營業範圍，該
    等債券所生之利息收入自為其經營本業之業務面所生，自應
    歸屬營業收入之範圍，而非屬非營業收益即營業收入以外之
    其他收入之利息收入項下，應可確定。(3)被上訴人將系爭金
    融債券及公司債券利息收入自上訴人所列報之非營業收入之
    利息收入項下轉列為營業收入之利息收入項下核認，即無不
    合。又財政部83年2月8日台財稅第832582472號函釋「以有
    價證券買賣為專業之營利事業，其營業費用及借款利息，除
    可合理明確歸屬者得個別歸屬認列外，應按核定有價證券出
    售收入、投資收益、債券利息收入及其他營業收入比例，計
    算有價證券出售部分應分攤之費用及利息，自有價證券出售
    收入項下減除」乙節，係因所得稅法第4條之1及第24條第1
    項規定意旨，關於營利事業之費用及損失，既為免稅收入及
    應稅收入所共同發生，且營利事業出售證券之交易所得已納
    入免稅範圍，如免稅所得項目之相關成本費用歸由應稅項目
    吸收，營利事業將雙重獲益，不僅有失立法原意，並造成侵
    蝕稅源及課稅不合理現象。惟免稅收入與應稅收入應如何正
    確分攤營業費用及非營業損失，俾符合收入與成本、費用配
    合原則，法條無從針對稽徵技術詳作規定，財政部乃以該函
    釋有關免稅所得分攤營業費用及利息支出之計算公式，其係
    本於所得稅法第4條之1證券交易所得免納所得稅之立法意旨
    ，依所得稅法第24條有關營利事業所得稅計算之規定所作之
    解釋，並未於法律規定外，另行創設新之權利義務。再自79
    年1月1日起，證券交易所得停止課徵所得稅後，就應稅收入
    及免稅收入應分攤之相關成本費用，除可直接合理明確歸屬
    者得個別歸屬，應自有價證券出售收入項下減除外，因投資
    收益及證券交易收入源自同一投入成本，難以投入成本比例
    作為分攤基準，而採以收入比例作為分攤基準之計算方式，
    符合所得稅法規定意旨，與憲法並無牴觸，有司法院釋字第
    493號解釋足考，另參以上訴人投資理財行為與自營業務並
    無明確劃分，公司債利息收入仍歸屬營業收入，且其資金係
    統籌運用，而非專款專用，是系爭利息支出即屬無法明確歸
    屬，毋庸置疑，故被上訴人核算本期非營業利息支出已逾非
    營業利息收入，乃依財政部83年2月8日台財稅第000000000
    號及85年8月9日台財稅第851914404號函釋分攤，即非無據
    。從而被上訴人以系爭公司債券及金融債券之利息收入應歸
    屬上訴人營業收入項下，而非屬非營業收入項下，而轉列為
    營業收入─利息收入項下核認，再予以核定應分攤利息支出
    ，於法尚無不合。(4)原判決對於上訴人此部分之起訴意旨所
    主張各點何以不採，已詳加論述，認事用法均妥適，上訴意
    旨仍執前詞指摘原判決此部分違誤，求予廢棄，經核為無理
    由，應予駁回。
據上論結，本件上訴為無理由，爰依行政訴訟法第255條第1項，
第98條第3項前段，判決如主文。
中    華    民    國    94    年    8    月    11     日
                  第四庭審判長法  官　徐　樹　海
                              法  官　高　啟　燦
                              法  官　吳　錦　龍
                              法  官　黃　合　文
                              法  官　林  茂  權
以  上  正  本  證  明  與  原  本  無  異
中    華    民    國    94    年    8    月    12     日
　　　　　　　　　　　　　　　書記官　蘇　金　全
